臺灣高雄地方法院刑事判決　　　　　　　　　　　　九十一年度易字第一一六七號
　　公　訴　人　臺灣高雄地方法院檢察署檢察官
　　被　　　告　乙○○
　　選任辯護人　蔡錫欽律師
　　　　　　　　戴仲懋律師
右列被告因業務侵占案件，經檢察官提起公訴（九十年度偵字第二二四三七號），本
院判決如左：
    主  文
乙○○連續意圖為自己不法之所有，而侵占對於業務上所持有之物，處有期徒刑貳年
，緩刑伍年。
    事  實
一、乙○○原係高雄市政府警察局鹽埕分局分局員（於民國九十年七月十六日屆齡退
    休），自八十六年四、五月間起，擔任該分局與高雄市警察之友會鹽埕辦事處（
    下稱警友會鹽埕辦事處）之聯絡員，並因該辦事處顧問人數不多，經費較少，無
    法遴聘專任幹事，經所屬分局督察組組長指派，兼任辦事處幹事一職，協助主任
    辦理顧問費、會員會費之收取，及相關經費勻支等業務，並按月逐筆造具經費收
    支明細表。八十七年五月七日，警友會鹽埕辦事處以副主任兼代主任甲○○並高
    雄市警察之友會鹽埕辦事處名義，在高雄市第三信用合作社開立0000000
    0000000號活期存款帳戶，並在開戶後，將存摺及印鑑均交由乙○○保管
    。詎乙○○竟因而萌生為自己所有不法意圖之概括犯意，自八十七年十一月間起
    迄九十年四月份止，未依規定將收得之顧問費存入前開帳戶，利用職務之便予以
    連續挪用，金額最高甚至達新台幣（以下同）一百三十三萬八千八百七十三元。
    嗣於九十年一月間某日，鹽埕分局分局長林一民因籌辦「我愛家園聯歡晚會」需
    要經費，召集乙○○等相關人員與會，研討警友會經費運作及支援相關活動事宜
    ，會中乙○○表示：警友會已多年未運作，故經費僅餘七百餘元等語。林一民認
    為有異，乃多次督促乙○○提列經費使用明細與帳戶結存資料以供查核，乙○○
    心知東窗事發，遂先後於九十年四月三十日、五月二日、五月三日，分三次存入
    九十五萬元、二十萬元、十萬元於前開警友會帳戶，試圖掩飾犯行。
二、案經高雄市政府警察局移請臺灣高雄地方法院檢察署檢察官偵查起訴。
    理  由
一、本件訊之被告乙○○，矢口否認有何業務侵占犯行，辯稱：壹佰貳拾伍萬元都放
    在保險櫃，沒有拿去用；因當時我在住院時，警友會的甲○○說要瞭解帳目，我
    出院後才將帳目清了以後，再分次存進去，並不是被查到後才做的云云，於偵查
    中則辯稱：因經費有時隨時要動支，所以沒有及時存入帳戶，而放在分局督察組
    保險箱內，這才發生收支明細表與帳戶結餘金額不符情形，並未在九十年一月份
    開會時表示警友會經費只剩七百多元，是說警友會所剩的錢已經不多了云云。
    ，惟查：
    (一)被告曾在九十年一月份某日，分局長林一民召開會議研商警友會經費運作及支
      援活動相關事宜時，在迄八十九年十二月份為止，警友會鹽埕辦事處結餘達一
      百十五萬五千四百零一元情形下，當場表示：警友會已多年未運作，經費僅餘
      七百餘元等語此節，已據證人林一民、證人即當時任該分局行政組長陳德源證
      述明確，有各該警訊筆錄、證人林一民九十年七月三日報告書附於警訊卷中可
      稽，堪信為真實。
    (二)經公訴人核對警卷內所附警友會鹽埕辦事處自八十七年一月份起迄九十年四月
      份止之經費收支明細表每月結餘金額，與該辦事處設於高雄市第三信用合作社
      活期存款帳戶明細所載之存款餘額可知，在八十七年十一月份，二者差距金額
      已達四十一萬五千零四十八元之多，之後逐漸擴大，自八十九年三月份起，金
      額一直保持在一百萬元以上，其中以九十年一月份，收支明細表記載當月結餘
      為一百三十三萬八千八百七十三元，而帳戶存款餘額則僅餘七百六十一元（即
      在當月份，被告開會時稱警友會經費僅剩七百餘元），二者差距達一百三十三
      萬八千八百七十三元之多為最高。且自八十九年三月份起迄九十年四月三十日
      被告存入九十五萬元為止該段期間內，差額一直保持在一百萬元以上未存入帳
      戶。雖被告解釋此現象係因經費隨時需要動支，因身體不佳故將收入款項置在
      辦公室保險櫃以備臨時支出之用所導致，然觀諸被告自承為親自製作之警友會
      歷月經費收支明細表可知，該會經費除支應1.特定節日（如春節、中秋節、端
      午節、警察節）慰問品、加菜金、節日聯歡活動所須經費；2.充實警察裝備、
      辦理特定治安維護專案等經費、重大刑案破獲獎金，所須金額有時會每筆超過
      五萬元外，均屬幾百元至幾千元不等之小額開銷，經費每月支出總額大多在數
      千元至二、三萬元之間。而警友會經費請款流程、所須時間，據被告在偵查中
      時自承：經費支付流程係由分局長建議，被告打簽呈呈請副主任批准，至領錢
      出來，須時約一星期左右；大筆支出即超過五萬元以上款項，流程一樣，但因
      金額須與主任、副主任接洽，時間會較長，但也不會超過十天等語（見九十年
      他字第二一八四號偵查卷第一七七頁）。則前述大額支出中，年節開銷之支付
      時日屬於特定且可預期；而充實警察裝備、支援治安專案、重大案件破案獎金
      等項，雖屬偶發、臨時性開銷，但並非時常發生，次數亦不多。且依被告前開
      所言，警友會請款流程並不甚繁瑣，其自無在辦公室保險櫃放置少則四十萬元
      ，多則一百餘萬元鉅額現款以備周轉，徒增失竊風險之必要。
    (三)再觀諸前開警友會存款帳戶明細可知，以八十七年十一月份為例，當月至二十
      日為止，收入顧問費十萬元，支出三萬五千一百二十九元，扣除上月存款餘額
      多於收支明細表載結餘之六萬五千八百二十三元，僅不足九百五十二元。被告
      當月六日提取十五萬元現金，已足供周轉之用，其在當天尚有五萬元顧問費進
      帳之情形下，在八十七年十一月二十三日提取十五萬元現金，動機為何？啟人
      疑竇。雖被告在警偵訊中對於用途為何之質問提出解釋為：時間太久記不清楚
      ，可能警友會有需要用錢，也可能存放在辦公室保險櫃作為周轉之用云云。然
      參以被告在九十年十一月六日偵查中供承：明細表均是由其制作，是依據收、
      開支來記載，每筆收入、開支都會依科目，並在摘要欄註明用途、記明金額，
      逐筆記錄，確定並無遺漏等語（見上開偵查卷第一七六頁背面）。而相關經費
      收支明細表顯示，相對於警友會在八十七年十一月二十日之後，分別在二十三
      日、二十四日，收入三筆共十五萬元顧問費，僅再支出共計三萬四千元；八十
      七年十一月高達四十六萬七千四百三十一元結餘中，竟有四十一萬五千零四十
      八元未存入帳戶，且次月直至三十日以前，警友會鹽埕辦事處未再有任何費用
      支出等節，被告上開解釋，顯難自圓其說，而不足採。
    (四)又倘如被告所言，未存入警友會鹽埕辦事處帳戶經費，全數放置在辦公室保險
      櫃內，並未挪用，則其在鹽埕分局分局長林一民懷疑有異而積極查核警友會經
      費收支情形，並令被告提列經費使用明細表及帳戶結存資料以供查考時，為表
      清白而將在外經費歸入帳戶，則理應在同一時間將款項全數存入，被告捨此不
      為，竟然分別在九十年四月三十日、五月二日、五月三日，先後存入九十五萬
      元、二十萬元、十萬元（共計一百二十五萬元），非但與常情有違，益徵其有
      挪用警友會鹽埕辦事處公款之犯行。
    (五)按被告乙○○之所以兼任警友會鹽埕辦事處之聯絡員，係因該辦事處顧問人數
      不多，經費較少，無法遴聘專任幹事，經所屬分局督察組組長指派，兼任辦事
      處幹事一職，該職務一經指派即應服從接辦，屬工作指派業務兼辦性質，此有
      高雄市政府警察局九十年十月十五日高市警公字第五八四八六號、九十年十月
      二十三日高市警公字第六０二九０號函各一份在卷可參，是被告所辦理之警友
      會鹽埕辦事處業務，雖係其兼辦之性質，惟仍屬被告所承辦之業務，至為顯然
      。
    (五)綜據上述，被告前開辯解，均屬卸責之詞，委無足採，本件事證已臻明確，其
      業務侵占犯行，洵堪認定。
二、核被告所為，係犯刑法第三百三十六條第二項之業務侵占罪。又被告於行為時係
    高雄市政府警察局鹽埕分局分局員，並擔任該分局警友會鹽埕辦事處聯絡員職務
    ，並基於聯絡員職務兼任警友會鹽埕辦事處幹事一職，是其利用執行幹事業務之
    便，侵占警友會鹽埕辦事處公款，乃屬公務員假借職務上之機會，以故意犯刑法
    瀆職罪章以外之罪，依同法第一百三十四條前段，應加重其刑二分之一。被告所
    為數行為，時間緊接，所犯罪名相同，顯係出於概括之犯意為之，為連續犯，爰
    依刑法第五十六條之規定以一罪論，並加重其刑。爰審酌被告身為公務員，不思
    廉潔自守，善盡職責，反而假借職務上機會，挪用公款牟個人不法利益，有辱官
    箴，於社會風氣更有重大負面影響；惟被告素行良好並無前科、犯後已將所侵占
    之款項歸還、且年事已高等一切情狀，量處如主文所示之刑，以資懲儆。又被告
    前未曾受有期徒刑以上刑之宣告，因一時失慮，偶罹刑典，事後已全數歸還侵占
    之款項，經此刑之宣告後，應知警惕而無再犯之虞，本院因認暫不執行其刑為當
    ，予以宣告緩刑，用啟自新。
據上論斷，應依刑事訴訟法第二百九十九條第一項前段，刑法第五十六條、第三百三
十六條第二項、第一百三十四條、第七十四條第一款，罰金罰鍰提高標準條例第一條
前段，判決如主文。
本案經檢察官曾靖雅到庭執行職務。
中      華      民      國    九十一    年      五      月    二十九    日
                                  臺灣高雄地方法院刑事第七庭
                                              法  官     陳信伍
右正本證明與原本無異。
如不服本判決，應於判決送達後十日內，向本院提出上訴狀。
                                              書記官     林秀珍
中      華      民      國    九十一    年      五      月    二十九    日
附錄本判決論罪法條：
中華民國刑法第三百三十六條
 (公務公益侵占罪、業務侵占罪)
對於公務上或因公益所持有之物，犯前條第一項之罪者，處一年以上七年
以下有期徒刑，得併科五千元以下罰金。
對於業務上所持有之物，犯前條第一項之罪者，處六月以上五年以下有期
徒刑，得併科三千元以下罰金。
前二項之未遂犯罰之。
中華民國刑法第一百三十四條
 (公務員犯罪加重處罰之規定)
公務員假借職務上之權力、機會或方法，以故意犯本章以外各罪者，加重
其刑至二分之一。
但因公務員之身分已特別規定其刑者，不在此限。
